【裁判字號】    89,自,312
【裁判日期】    900105
【裁判案由】    誣告等
【裁判全文】
臺灣臺北地方法院刑事裁定                          八十九年度自字第三一二號
    自  訴  人  甲○○
    被      告  乙○○
                丙○○
右列被告等因誣告等案件，經自訴人提起自訴，本院裁定如左：
    主  文
自訴駁回。
    理  由
一、按法院或受命法官於自訴案件第一次審判期日前訊問及調查結果，如認為案件有
    刑事訴訟法第二百五十二條至第二百五十四條之情形者，得以裁定駁回其自訴，
    同法第三百二十六條第三項定有明文。
二、本件自訴意旨詳如自訴狀（如附件）所載。
三、本件自訴人對被告丙○○雖另主張其涉犯刑法第一百六十八條之偽證罪嫌，且偽
    證罪所侵害之法益屬國家法益，自訴人本不得提起自訴，惟因自訴人認被告丙○○尚涉有刑法第一百六十九條之誣告罪嫌，惟按刑法上之誣告罪與偽證罪法定刑
    均為處七年以下有期徒刑之罪，且誣告罪，除侵害國家法益外，仍同時具侵害個
    人法益之性質，是依刑事訴訟法第三百十九條第二項前段「犯罪事實之一部提起
    自訴者，他部雖不得自訴，亦以得提起自訴論」之規定，則自訴人自訴被告丙○○涉犯誣告、偽證罪嫌部分，依前開法文規定，程序上即無不合，本院自應依法
    審理，合先敘明。
四、本件自訴人認被告乙○○、丙○○等二人共同涉犯刑法第二百十六條、第二百十
    條、第二百十五條行使偽造私文書及行使業務上登載不實文書罪嫌；又被告丙○○另涉犯刑法第一百六十八條之偽證及同法第一百六十九條第一項之誣告罪嫌，
    無非係以被告乙○○、丙○○等二人，為使台北市公共汽車管理處產業工會（下
    稱台北市公車產業工會）之會員代表誤認自訴人係假藉服務會員之名，謀取私人
    利益，乃利用其等分別擔任該產業工會第五屆理事長、常務理事兼秘書之機會，
    於民國（下同）八十八年十月十三日以該工會簡便行文表要求自訴人須依該工會
    八十八年八月三十一日第五屆第二次會員代表大會臨時動議第二案，即執行有關
    軍中義務役併計年休假，應休假未休之年假，應依法追償五年，授權自訴人依據
    勞資爭議處理法規定，聲請調解，並向理事會負責之決議，自訴人接獲上開通知
    後，即如期擬妥工會聲請調解書一紙，並寫明以自訴人擔任工會之調解人，詎被
    告二人均為工會業務之承辦人，竟共同基於行使偽造私文書及業務登載不實之犯
    意，擅自將前開聲請書之內容，偽改以自訴人個人名義之申請書，並由被告丙○○於聲請書中自列為自訴人之代理人，而持以向台北市政府勞工局聲請調解，嗣
    自訴人收到台北市政府勞資爭議調解委員會之開會通知，係以自訴人個人為調解
    對象，始知其二人犯罪之上情，並提出該工會公告、簡便行文表、第五屆第二次
    會員代表大會紀錄、便條、調解聲請書、台北市政府勞資爭議調解委員會開會通
    知書各一紙為憑，又被告丙○○為使自訴人受刑事處分，竟分別假藉已經得該工
    會會員李柏祥、孫維峰、陳建男、謝唐生等人之同意授權，而代渠等具狀向台灣
    台北地方法院檢察署誣指自訴人涉犯侵占、偽造文書等罪嫌（八十九年他字第一
    二九號、第一四五號），且於前揭八十八年度他字第一二九號案件偵查中仍以證
    人之身分，虛偽證述：自訴人未經工會理事會同意，私設工會帳戶，侵吞會員貸
    款等語，已另涉犯偽證罪嫌，為其主要論據。訊據被告乙○○、丙○○等二人均
    堅詞否認有何前揭之犯行，被告乙○○辯稱：伊係該工會之理事長，當初工會第
    五屆第二次會員代表大會臨時動議第二案之決議，係授權自訴人以工會名義提出
    申請，並擔任工會代理人，向理事會負責，受理事會監督，詎料自訴人於調解申
    請書中竟列己為調解委員，故理事會認自訴人聲請書所載內容不符代表大會原意
    ，為解決此通案問題，乃重新填載調解申請書，並以自訴人為申請人，丙○○為
    代理人，而持向台北市政府勞工局提出勞資爭議調解之申請，過程中均無偽造文
    書或業務登載不實之犯行等語；被告丙○○則辯稱：伊係該工會之常務理事，對
    於軍中服役年資能否併計年休假之案件較瞭解，故當自訴人所載調解申請書不符
    工會代表大會原意，為解決此通案問題，及爭取所有工會會員之權益，乃重新填
    載調解申請書，以自訴人為申請人，並主動擔任其代理人，嗣自訴人於出席勞資
    爭議調解會時，反對伊擔任代理人，伊即未當自訴人之代理人，另伊確有經李柏
    祥、林維峰、陳建男等人之委任擔任告訴代理人，且八十八年度他字第一四五號
    案件，案外人謝唐生並未提出告訴，自無授權伊告訴代理權之問題，自訴人指稱
    伊未經授權而假借渠等名義提出告訴與事實顯不相符等語。經查：
    （一）自訴人與被告二人所屬台北市公車產業工會第五屆第二次會員代表大會有
          關軍中義務役年資併計年休假、應休未休之年休假，應依法追償五年之議
          案，經會員大會討論做成決議，授權自訴人全權處理，爭取追償，並向理
          事會負責一節，有該大會之會議紀錄一份可資為憑。又因前開義務役年資
          併計年休假之議案，涉及全體台北市公車處產業工會會員之權益，且須由
          自訴人向理事會負責，故台北市公車產業工會第五屆第十二次理事會，乃
          即於民國（下同）八十八年九月十四日召開理事會，並做成該義務役合併
          年休假依法追償之議案，由自訴人甲○○代為申請調解之決定，此復由被
          告二人庭呈該理事會之會議紀錄一份在卷可按，而依該理事會會議決定之
          內容，即係授權由自訴人代為申請調解，則自訴人於台北市政府勞資爭議
          調解申請書中，違反上開決議事項，逕列自己為調解委員，而非申請人，
          並向理事會提出，被告乙○○、丙○○二人，本於擔任該工會之理事長、
          常務理事之職責，而將自訴人前開出具之台北市政府勞資爭議調解申請書
          未予以採用，並重新依照前開理事會之決議，在台北市政府勞資爭議調解
          申請書中填載申請人係自訴人甲○○，代理人為被告丙○○，調解委員為
          被告乙○○，並據以向台北市政府勞工局提出申請，以作為台北市公車產
          業工會全體會員將來可否一體適用之基礎，已足認被告二人處理該議案，
          無非係立於工會整體之利益之考量，並貫徹會員大會及理事會之決議而發
          ，此縱該申請書先前未經自訴人同意，即逕向台北市政府勞工局提出申請
          ，亦難認被告二人主觀上有何行使偽造文書或業務登載不實之犯意存在甚
          明。
    （二）再者，本院庭訊中傳訊證人即台北市公車產業工會理事王慶和、曾銘炎二
          人亦均到庭結證稱：因自訴人說軍中年資可追溯核算，所以大家請自訴人
          和理事會研商，伊等的意思，是請自訴人來申請。不過要向理事會負責，
          因會員代表大會一年只開一次，而議案是團體考量，非個人提案等語，再
          參諸被告丙○○於八十八年十二月二十日以自訴人甲○○代理人之身分前
          往台北市政府勞工局參與勞資爭議調解會議時，自訴人經當場表明不願授
          予被告丙○○代理權，被告丙○○即表同意，並自取消代理人資格，此迭
          為自訴人及被告丙○○所是認，並有台北市政府勞資爭議調解紀錄影本一
          份在卷可稽，而此若非被告丙○○確基於台北市公車產業工會全體會員之
          立場，欲向台北市政府勞工局爭取義務役合併年休假之權益，衡情，被告
          丙○○在無何個人利益存在之下，豈會冒涉罹刑章之危險，尤於公開會議
          之場所內，以自訴人代理人之身分自居，而參與會議，並因自訴人表明不
          願授予代理權，即不再參與該次勞資爭議會議之理。益足知被告二人前開
          處理義務役合併年休假之議案，縱處理過程，未知會自訴人逕將其列為調
          解案之申請人而向台北市政府勞工局提出申請容有未洽，惟渠等二人即無
          何犯罪之意思，自無使其二人逕負刑責之理。
    （三）末查，自訴人涉犯侵占、偽造文書等罪嫌，現由台灣台北地方法院檢察署
          檢察官以八十九年度他字第一二九號、第一四五號案件偵辦中，其中所涉
          侵占罪嫌之八十九年度他字第一二九號案件，被告丙○○確分別經案外人
          林維峰、李柏祥之授予代理權；又自訴人所涉偽造文書罪嫌之八十九年度
          他字第一四五號案件，被告丙○○亦確經案外人陳建男授予代理權，並自
          為告發人，且實際上案外人謝唐生並未提出告訴等情，有委任狀三紙及刑
          事告訴狀影本一份在卷可憑，自訴人空言指陳被告丙○○未經案外人林維
          峰、李伯祥、陳建男等人之授權，及案外人謝唐生已提出告訴，被告賴三
          財偽造經其授予告訴代理權一節均屬無據。且被告丙○○於前開八十八年
          度他字第一二九號案件中，既受有委任而擔任告訴代理人，則其以告訴代
          理人之身分出庭陳述意見，既無證人之身分，自無因其於偵查中為事實之
          陳述，即有觸犯刑法偽證罪嫌之可能。又自訴人所涉前開二案件現仍於台
          灣台北地方法院檢察署檢察官偵查中並未審結，此在無何其他積極之證據
          ，足認被告丙○○確有誣告他人受刑事處罰之犯意下，自不能僅憑自訴人
          個人片面之指訴，遽令被告丙○○擔負誣告罪刑責之理。此外，本院復查
          無其他積極之證據足資證明被告二人有何前開共同行使偽造私文書及業務
          上登載不實，另被告丙○○有何偽證、誣告之犯行，被告二人之犯罪嫌疑
          不足，而有刑事訴訟法第二百五十二條第十款之情形，依照首開說明，本
          件自訴應予駁回。
據上論斷，應依刑事訴訟法第三百三十六條第三項，裁定如主文。
中      華      民      國      九十      年      一      月       五   日
                  臺灣臺北地方法院刑事第七庭
                                          法  官  蔡  世  祺
右正本證明與原本無異。
如不服本裁定，應於裁定送達後五日內，向本院提出抗告狀。
                                          書記官  李  文  椿
中      華      民      國      九十      年      一      月       十   日


司法院資訊處製作；財團法人民間司法改革基金會備份。
